【裁判字號】    97,訴,1469
【裁判日期】    980430
【裁判案由】    拆屋還地等
【裁判全文】
臺灣臺南地方法院民事判決              97年度訴字第1469號
原      告  甲○○
被      告  乙○○
            丙○○○
以上當事人間請求拆屋還地等事件，經本院於民國98年4月8日言
詞辯論終結，判決如下：
    主  文
被告應將坐落臺南縣官田鄉○○段第八二三之二地號土地上，如
附圖所示編號Ａ至Ｈ面積共一四九二平方公尺之地上物拆除，並
將上開地號土地返還予原告。
被告應給付原告新臺幣參萬零肆佰柒拾參元，並自民國九十七年
十月八日起至拆除建物交還前項土地之日止，按月給付原告新臺
幣玖佰捌拾參元。
原告其餘之訴駁回。
訴訟費用由被告負擔。
本判決原告勝訴部分，於原告以新臺幣參拾肆萬元供擔保後，得
假執行。
    事  實  及  理  由
一、原告起訴主張：
  (一)坐落於臺南縣官田鄉○○段823-2地號土地，是原告於民國
    （下同）95年2月13日向本院應買，並經本院於95年2月21日
    核發不動產權利移轉證書而由原告取得所有權，嗣原告於95
    年3月8日完成所有權之登記。原告自取得系爭一筆土地所有
    權之日起即屢催被告須拆屋還地予原告，但被告至今均置之
    未理。
  (二)所有人對於無權占有或侵奪其所有物，得請求返還之，對於
    妨害其所有權者，得請求除去之，民法第767條定有明文，
    今被告無權占用系爭土地，已相當妨害原告對於該土地所有
    權之圓滿行使狀態，因此，原告自得依據民法第767條請求
    被告須拆屋還地予原告，另民法第179條規定：「無法律上
    之原因而受利益，致他人受損害者，應返還其利益; 雖有法
    律上之原因，而其後已不存在者，亦同」，而今被告無權占
    用原告所有系爭土地，可獲得相當租金之利益，為社會通常
    之觀念，有最高法院61年臺上字第1695號判例可茲參照。又
    土地法第97條第1項之規定，城市地方之租金，以不超過土
    地及其建築物申報總價額年息百分之10為限，而依土地法第
    105條規定，上揭規定於租用基地建築房屋亦準用之，此均
    先予以敘明。
  (三)如上所述，原告得請求被告給付相當於租金之不當得利，如
    下：今被告占用原告所有系爭土地約2,269平方公尺（依實
    際測量面積為準），如以前揭土地自95年2月起至今之申請
    地價為104元，原告請求自95年3月8日起至97年10月8日，共
    計31個月之占用期間，依土地申報地價年息百分之10計收相
    當於租金之不當得利，共為60,946元，及被告自95年3月8日
    起至交還土地之日止，按月給付相當於租金之不當得利
    1,966元（計算式：2,269×10.4×10%÷12＝1,966）。
  (四)綜上所述，爰依民法第767條物上請求權規定，及民法第179
    條不當得利之法律關係，提起本件訴訟。
  (五)並聲明：
    1.被告乙○○、丙○○○應將坐落臺南縣官田鄉○○段第
      823-2地號土地上如附圖所示之地上物拆除，並返還土地
      予原告。
    2.被告應給付原告60,946元，及自民國95年3月8日起至交還
      前揭土地之日止，按月給付原告新臺幣1,966元。
    3.關於第一、二項之聲明，原告願供擔保，請准宣告假執行
      。
二、被告則以：
  (一)原告於95年2月13日應買本院94年度執字第20095號強制執行
    事件中被告乙○○所有不動產。
  (二)原告起訴請求拆屋還地及損害賠償事件，惟目前不動產由第
    三人楊進隆合法使用系爭不動產（94年度執字第20095號執
    行拍賣公告詳載明確），租用期間自91年1月1日起至101年1
    月1日止。
  (三)依民法第425條第1項之規定，出租人於租賃物交付後，承租
    人占有中，縱將其所有權讓與第三人，其租賃契約對於受讓
    人仍繼續存在；又強制執行法第98條規定，拍賣之不動產，
    買受人自領得執行法院所發給權利移轉證書之日起，取得該
    不動產所有權，債權人承受債務人之不動產者亦同。前項不
    動產原有之地上權，永佃權、地役權、典權及租賃關係隨同
    移轉。但發生於設定抵押權之後，並對抵押權有影響，經執
    行法院除去後拍賣者，不在此限。本件係爭不動產於拍賣程
    序中抵押權人未依法除去租賃關係，因此，被告與第三人楊
    進隆之租賃關係隨同移轉，原告必須承受該租賃關係。
  (四)另被告所有之不動產，系爭未保存建物未在拍賣範圍，系爭
    建物於民國64年興建，推定為合法建物，且出租於第三人，
    本案系爭建物是被告二人及第三人洪清順，共同出資興建，
    共同畜養豬隻營生，以被告丙○○○為納稅義務人（出資較
    多者），嗣因被告乙○○營運不佳，須資金週轉，遂將其應
    有部分之權利讓與被告丙○○○。
  (五)民法第425條之1規定，土地及其土地上之房屋同屬一人所有
    ，而僅將土地或僅將房屋所有權讓與他人，或將土地及房屋
    同時或先後讓與相異之人時，土地受讓人或房受讓人與讓與
    人間或房屋受讓人與土地受讓人間，推定在房屋得使用期限
    內有租賃關係；再依民法第876條第1項規定，設定抵押權時
    ，土地及其土地上之建築物，同屬於一人所有，而僅以土地
    或僅以建築物為抵押者於抵押物拍賣時視為已有地上權之設
    定其地租、期間及範圍由當事人協議定之。
  (六)綜上所述，被告等係合法繼續使用系爭不動產，原告請求拆
    屋還地等事件，實有不符。
  (七)並聲明：原告之訴駁回。
三、經查：
  (一)系爭土地原為被告乙○○所有，並經被告乙○○以系爭土地
    為訴外人彰化商業銀行股份有限公司（下稱彰化銀行）、湯
    全壁、梁清雄設定抵押權並借貸，嗣被告乙○○因無法清償
    ，經訴外人彰化銀行聲請本院以94年度促字第13502 號裁定
    准予核發支付命令，持該裁定及確定證明書聲請本院以94年
    度執字第20095號強制執行拍賣系爭土地，並於95年2 月13
    日進行拍賣時，以723,000元拍定系爭土地及臺南縣官田鄉
    ○○段823-1地號土地，本院復於95年2月21日核發權利移轉
    證書，經原告於95年2月23日收受權利移轉證書，並於95年3
    月8日辦理所有權移轉登記等情，凡此有本院調閱93 年度執
    字第33827號執行卷內附之94年度促字第13502號支付命令裁
    定、95年2月13日拍賣不動產筆錄、不動產權利移轉證書、
    送達證書，及原告所提土地登記簿謄本附卷可稽。按拍賣之
    不動產，買受人自領得執行法院所發給權利移轉證書之日起
    ，取得該不動產所有權，強制執行法第98條定有明文。查系
    爭土地既由原告買受，並於95年2月23日收受本院民事執行
    處所發權利移轉證書，則原告自該日起即已取得系爭土地所
    有權。
  (二)按所有人對於無權占有或侵奪其所有物者，得請求返還之。
    對於妨害其所有權者，得請求除去之。有妨害其所有權之虞
    者，得請求防止之。民法第767條定有明文。又按以無權占
    有為原因，請求返還所有物之訴，被告對原告就其物有所有
    權存在之事實無爭執，而僅以非無權占有為抗辯者，原告於
    被告無權占有之事實，無舉證責任。被告應就其取得占有，
    係有正當權源之事實證明之。如不能證明，則應認原告之請
    求為有理由（最高法院72年度臺上字第1552號判決參照）。
    復按土地及其土地上之建築物，同屬於一人所有，而僅以土
    地或僅以建築物為抵押者，於抵押物拍賣時，視為已有地上
    權之設定，民法第876條第1項定有明文。是以法定地上權須
    以抵押權設定時土地及其上之建物全部均同屬一人所有為成
    立要件。查被告丙○○○於98年2月11日言詞辯論期日中稱
    述：「房屋也不是乙○○的，是我的。」（本院卷第40頁）
    ，且從被告98年2月11日民事答辯狀觀之，系爭建物亦以被
    告丙○○○為納稅義務人，故應認被告丙○○○對於系爭未
    保存建物有事實上處分權，又系爭土地原為被告乙○○所有
    ，則系爭土地與系爭建物非屬同一人所有，本院拍賣系爭土
    地並由原告買受、取得土地所有權，自無民法第876條第1項
    法定地上權之適用。此外，被告乙○○於97年11月13日言詞
    辯論期日中稱述：「地上物沒有被拍賣，房子早蓋在那邊，
    房子不是我的。」（本院卷第22頁），故被告乙○○已自承
    其就系爭土地並無所有權。則原告依民法第767條所有物返
    還請求權及妨害除去請求權，請求被告將坐落系爭土地上，
    如附圖所示編號Ａ至Ｈ共一四九二之平方公尺之地上物拆除
    ，並將土地騰空交還原告，於法有據，應予准許。
  (三)按不動產所有人設定抵押權後，於同一不動產上固得設定地
    上權或其他權利，但其抵押權不因此而受影響，民法第866
    條定有明文。又不動產所有人設定抵押權後，如與第三人訂
    立租賃契約而影響抵押物之售價以致抵押權無法受清償者，
    該租賃契約對於抵押權人不生效力，抵押權人因屆期未受清
    償，聲請拍賣抵押物時，執行法院自可依法以無租賃狀態逕
    予執行，亦經司法院院字第1446號解釋在案。故祗須其租賃
    權係發生在抵押權設定之後，且影響抵押物之售價以致抵押
    權無法受清償者，法院即可為除去租賃權之裁定（最高法院
    86 年度臺抗字第160號裁定參照）。本件被告乙○○將系爭
    土地出租予訴外人楊進隆，致原告於聲請拍賣系爭抵押物時
    ，因該租賃契約存在致影響系爭抵押物之售價以致抵押權無
    法受清償，而本院執行處於前開執行程序中亦因訴外人彰化
    商業銀行股份有限公司之聲請而除去該租賃權，此有臺灣臺
    南地方法院94年度執字第20095號執行命令附卷可稽，是以
    ，被告於書狀中辯稱本件系爭不動產於拍賣程序中，抵押權
    人並未除去租賃關係，因此，被告與訴外人楊進隆之租賃關
    係隨同移轉，原告必須承受該租賃關係云云，不足採信，況
    且，被告乙○○與訴外人楊進隆之租賃關係是否存在，並非
    本件所爭執之點，亦與本案無涉，併予說明之。
四、又無權占有他人土地，可能獲得相當於租金之利益，為社會
    通常之觀念。其依不當得利之法則請求返還不當得利，以無
    法律上之原因而受利益，致他人受有損害為其要件，故得請
    求返還之範圍，固應以對方所受之利益為度，非以請求人所
    受損害若干為準（最高法院61年度臺上字第1695號判例、92
    年度臺上字第324號判決參照)。又依土地法第105條準用同
    法第97條規定，建築基地之租金，按申報地價年息百分之10
    為限，然此係指基地租金之最高限額，仍須參酌基地之位置
    、工商繁榮程度、承租人利用基地之經濟價值及所受之利益
    ，並與鄰地租金比較以為決定，非必達申報總地價年息之百
    分之10（最高法院61年臺上字第1695號、46年臺上字第855
    號、68年臺上字第3071號判例參照）。本件被告無權占有系
    爭土地，則原告依民法第179條不當得利之規定，請求上訴
    人返還所受利益之價額，亦屬有據。本院審酌系爭土地非處
    於經濟繁榮之地段，認被告應返還之利益以系爭土地申報地
    價之年息百分之5計算為適當。又原告於95年2月23日取得系
    爭土地所有權，已如前述，則原告請求被告自95年3月8日起
    給付占用系爭土地相當於租金之不當得利，該起算日既在伊
    取得系爭土地之後，自無不可。再依原告所提系爭土地於97
    年10月9日申領之土地登記謄本所載當期申報地價為每平方
    公尺104元，亦有土地登記第二類謄本可按，依此，原告主
    張被告無權占用系爭土地，請求被告按月給付之不當得利，
    以983元為適當（2269平方公尺×104元×5%÷12＝983元，
    元以下四捨五入)。則原告請求自95年3月8日起至97年10月7
    日止已到期之31個月不當得利，經核算為30,473元。綜此，
    原告所請求被告給付之相當於租金之不當得利為30,473元，
    並自97年10月8日起至拆除地上物並交還系爭土地之日止，
    按月給付983元之相當於租金之不當得利，為有理由，應予
    准許，逾此之請求，為無理由，應予駁回。
五、本件事證已臻明確，兩造其餘攻擊防禦方法，核與判決結果
    不生影響，爰不予逐一論述，附此敘明。
六、原告陳明願供擔保請准予宣告假執行，經核與法並無不合，
    爰酌定相當擔保金額准許之。
七、據上論結：原告之訴為有理由，依民事訴訟法第78條，判決
    如主文。
中    華    民    國    98    年    4     月    30    日
                  民事第二庭   法    官  侯明正
以上正本係照原本作成
如對本判決上訴，須於判決送達後20日內向本院提出上訴狀。
中    華    民    國    98    年    4     月    30    日
                                書記官  程欣怡


司法院資訊處製作；財團法人民間司法改革基金會備份。
